最高法院刑事判決　　　　　　九十四年度台上字第三七一二號
　　上　訴　人　甲○○
　　　　　　　　　　　　樓（另案押於台灣台中看守所）
　　選任辯護人　葉滄燁律師
上列上訴人因偽造有價證券案件，不服台灣高等法院中華民國九
十四年四月十八日第二審更審判決（九十三年度上更(二)字第二二
一號，起訴案號：台灣台北地方法院檢察署八十四年度偵字第一
八二一四、二０九七０、二三九０一號），提起上訴，本院判決
如下：
    主  文
原判決撤銷，發回台灣高等法院。
    理  由
本件原判決認定綽號「阿志」、「賴仔」等不詳姓名者利用偽造
或變造他人身分證，而請領支票，或以相當對價，委請知情者至
各行庫設立帳戶請領支票（俗稱「芭樂票」，後者亦稱「人頭票
」）。上訴人甲○○基於偽造有價證券及詐欺之概括犯意，意圖
為自己不法之所有，販賣前開無從兌現之支票圖利。自民國八十
四年四月初起，以每張不超過新台幣（下同）三千五百元之對價
，向「阿志」、「賴仔」者販入已蓋用發票人印文，其餘為空白
，或全部為空白之支票（連同印章）後，以每張支票三千五百元
至四千元不等之價格轉手販售。並以每月三萬元之代價，僱請知
情之張聰義（業經判刑確定），於有人購買「芭樂票」時，交由
張聰義送交予周祐弘（業經判刑確定），及綽號「小愛」、「小
琴」、「四」、「錢仔」、「老張」等不詳姓名者，並收取價金
。上訴人乃與張聰義、周祐弘、「阿志」、「賴仔」、「小愛」
、「小琴」、「四」、「老張」，基於共同偽造有價證券及詐欺
之犯意，由周祐弘填寫，或利用最後購入支票者，填寫金額、日
期完成支票之記載。最後購入支票者則基於共同詐欺之犯意，明
知支票無法兌現，而使不知情之第三者於收受此種支票時陷於錯
誤，致交付財物。至同年八月十日止，簽發或售出如原判決附表
一編號一至八、附表二編號一至二、附表三編號二、三、四、七
、八所示之支票、附表四編號一、三之支票。其中附表一編號五
支票存款帳戶蕭雯耀，附表一編號八支票存款帳戶兆龍企業有限
公司負責人林熊威，附表二編號一支票存款帳戶陳志明請領之支
票，係經同意開戶之「人頭票」；附表一編號一係冒用張常周名
義開戶，附表一編號二係冒用富王商行江永利名義開戶，附表一
編號三係冒用粘大元名義開戶，附表一編號四係冒用李滋源名義
開戶，附表一編號六係冒用蕭火煌名義開戶，附表一編號七係冒
用張景欣名義開戶，附表二編號二係冒用王天勝名義開戶，附表
二編號三係冒用進祥企業有限公司負責人王郭進祥名義開戶，所
領用偽造之「芭樂票」等情。因而撤銷第一審關於上訴人部分之
判決，依牽連犯關係，從一重改判仍論處上訴人共同連續意圖供
行使之用，而偽造有價證券罪刑，固非無見。
惟查：(一)有罪判決書之事實一欄為適用法令之依據，凡與適用法
令有關之事實必須詳為記載，始足為適用法令之基礎。原判決事
實欄一面謂如原判決附表二編號三所示冒用進祥企業有限公司負
責人王郭進祥所申領支票，未經簽發，並無退票情事（見原判決
第三頁第二一、二二行）；一面謂該附表二編號三所示冒用進祥
企業有限公司負責人王郭進祥所申領支票，已遭簽發賣出，經提
示付款，遭銀行退票（見原判決第三頁第二六至二八行）。據此
以觀，原判決事實欄之記載前後不一，尚難為適用法律之依據。
(二)有罪判決書事實之認定與理由之說明必須互相一致，方為合法
。倘若事實之認定與理由之說明不相一致，按諸刑事訴訟法第三
百七十九條第十四款後段規定，自屬判決理由矛盾之當然違背法
令。原判決理由內謂綽號「錢仔」者就上訴人所為本件犯行，有
犯意聯絡及行為分擔，具共同正犯關係（見原判決第二一頁第二
一至二六行）。然於事實欄內並未記載綽號「錢仔」者與上訴人
共同為本件犯行（見原判決第二頁第二八至三一行）。互核觀之
，原判決事實之記載與理由之說明不相適合，自屬判決理由矛盾
。(三)審理事實之法院對於卷內與被告犯罪是否成立有關，且依法
應予調查之證據，如未詳加調查，或雖已調查，仍未調查明白，
則尚難遽為被告有利或不利之認定。原判決以卷附之法務部調查
局台北巿調查處之通訊監察譯文，謂確實有綽號「眼鏡」之男子
打電話通知周祐弘所僱用接聽電話之女子「阿麗」，轉告周祐弘
有關買賣「人頭票」事宜，該綽號「眼鏡」者即係上訴人，而作
為上訴人有前開犯行之依據之一（見原判決第六頁第七至十九行
、第十頁第二五至二九行）。然上訴人質疑該通訊監察譯文所載
內容之真實性，聲請函調相關監聽錄音帶查明。而經原審向法務
部調查局台北巿調查處函調該監聽錄音帶，據該處函覆該監聽錄
音帶業經銷燬（見原審法院更(二)卷第一宗第二二九頁）。則上訴
人斯項否認犯罪之辯解事項究竟如何不足採﹖原判決未詳予審酌
論述，即逕為前開認定，要嫌速斷，且有理由不備之違誤。(四)刑
法第三十八條第一項第二款所定得沒收之供犯罪所用之物，以屬
於犯人者，始得為之，同條第三項前段規定甚明。原判決謂前開
附表一編號五、編號八、附表二編號一所示「人頭票」，係經各
該支票帳戶名義人之同意所簽發，非屬偽造之有價證券，而因係
上訴人所有，且供犯罪所用之物，乃依刑法第三十八條第一項第
二款之規定宣告沒收（見原判決第二四頁第三一行、第二五頁第
三、四、十二至十四行）。然另依原判決之載述，上述附表一編
號五、編號八、附表二編號一所示「人頭票」，業已賣出，經提
示付款，遭銀行退票（見原判決第十五頁第十八至二一行）。倘
若無訛，前開「人頭票」既已賣出，經提示付款，而遭銀行退票
，則各該「人頭票」似退回提示人持有中，如何謂屬上訴人所有
﹖不無疑義。乃原審未詳加闡述，即為前開認定，難謂無理由不
備之違誤。以上或為上訴意旨所指摘，或為本院得依職權調查之
事項，應認原判決仍有撤銷發回更審之原因。又原判決不另為無
罪諭知部分，因公訴人認其與本件有罪部分，有裁判上一罪關係
，基於審判不可分之原則，亦應併予發回。至原判決附表四編號
二十內所示「兆龍實業有限公司之印章一枚」、「自立商行之印
章一枚」，其代號均載為「(1)」，而由其前後敘述意旨以觀，應
分別係「」、「」之誤載，案經發回，併應注意及此，附此
敘明。
據上論結，應依刑事訴訟法第三百九十七條、第四百零一條，判
決如主文。
中　　華　　民　　國　九十四　年　　七　　月　 十四 　日
                      最高法院刑事第五庭
                          審判長法官  吳　雄　銘
                                法官  郭　毓　洲
                                法官  吳　三　龍
                                法官  林　永　茂
                                法官  蕭　仰　歸
      本件正本證明與原本無異
                                      書  記  官
中　　華　　民　　國　九十四　年　　七　　月　 十九 　日
                                                      V
